臺灣高等法院臺南分院刑事判決
109年度上訴字第1075號
上  訴  人  
即  被  告  甲○○



上列上訴人因違反毒品危害防制條例案件，不服臺灣嘉義地方法
院109 年度訴字第310 號中華民國109 年7 月9 日第一審判決（
起訴案號：臺灣嘉義地方檢察署109 年度毒偵字第346 號），提
起上訴，本院判決如下：
    主  文
原判決撤銷。
本件公訴不受理。
    理  由
一、公訴意旨略以：甲○○基於施用第一級毒品之犯意，於民國10
    9 年3 月5 日上午10時許，在嘉義市○區○○路0 段00巷00號
    之友人住處，將第一級毒品海洛因放入針筒內，再以針筒施
    打注射方式，施用第一級毒品海洛因1 次。嗣經警於同日上
    午11時30分許，因偵辦另案而持搜索票至上開地點執行搜索
    ，並扣得甲○○施用時所使用之注射針筒1 支，再得甲○○之同
    意採尿後送驗，結果呈嗎啡陽性反應，始悉上情。因認被告
    涉犯毒品危害防制條例第10條第1 項施用第一級毒品罪。
二、起訴之程序違背規定者，應諭知不受理之判決，並得不經言
    詞辯論為之，刑事訴訟法第303條第1款、第307條分別定有
    明文。此所稱之起訴之程序違背規定，係指檢察官提起公訴
    之訴訟行為於程序上有違法律之規定而言。而提起公訴之訴
    訟行為是否於程序上有違法律規定，原則上，固是以起訴時
    所存在之事項及法律規定為判斷，惟檢察官起訴後始發生之
    情事變更事由，致法院不能為實體審理及判決亦屬「起訴之
    程序違背規定」（最高法院109年度台上字第3826號判決意
    旨參照）。又檢察官未將被告先送勒戒處所觀察、勒戒，而
    逕行起訴，其起訴之程序違背規定，自應諭知不受理之判決
    （最高法院88年度台非字第146號判決意旨參照）。
三、按毒品危害防制條例第20條第3項、第23條第2項於109年1月
    15日修正公布，且新增第35條之1 規定，並均於109 年7 月
    15日施行。修正後之毒品危害防制條例第20條第3項規定，
    犯第10條之罪於觀察、勒戒或強制戒治執行完畢釋放後，3
    年後始再犯者，不論其行為係在新法施行生效前或施行生效
    後所為（同條例第35條之1第1、2款參照），均應適用同條
    第1、2項（即應先觀察、勒戒或強制戒治）之規定，其修法
    理由謂：施用毒品者具「病患性犯人」之特質，並參諸世界
    各國之醫療經驗及醫學界之共識，咸認施用毒品成癮者，其
    心癮甚難戒除，如觀察勒戒或強制戒治執行完畢釋放後，3
    年後始再有施用第一級、第二級毒品之行為者，足見其有戒
    除毒癮之可能，宜再採以觀察、勒戒方式戒除其身癮及以強
    制戒治方式戒除其心癮之措施，為能放寬觀察、勒戒或強制
    戒治制度之適用時機，以協助施用者戒除毒癮，爰修正第3
    項。同條例第23條第2項亦配合修正為「觀察、勒戒或強制
    戒治執行完畢釋放後，3年內再犯第10條之罪者，檢察官或
    少年法院（地方法院少年法庭）應依法追訴或裁定交付審理
    。」可知本次修法對於施用毒品者施以觀察勒戒、強制戒治
    ，或依法追訴（或裁定交付審理）之適用範圍，係確立初犯
    為具「病患性犯人」之特質應先經一完整之醫療處置，3年
    內再犯者應依法追訴（或裁定交付審理），3年後再犯則裁
    定觀察勒戒，殆無疑義。但對於3犯以上距最近1次觀察勒戒
    或強制戒治執行完畢釋放後，逾3年者，究應適用同條例第2
    0條第3項或第23條第2項處理，本次修法未明確規定，惟基
    於罪刑法定之明確性原則、法文之文義解釋，參諸觀察勒戒
    等治療處置，乃結合醫師、觀護人、社工心理諮商等不同領
    域之專業人員參與之保安處分措施，目的除在戒除施用毒品
    者身癮、心癮之措施外，並企圖重新塑造生活紀律，改變其
    病態行為，與刑罰之執行並不相同，無法以刑罰補充或替代
    上開醫療處置之特性。從而，3犯以上如距最近1次觀察、勒
    戒或強制戒治執行完畢釋放後，已逾3年者，其間縱經判刑
    、執行，究與觀察勒戒或強制戒治已經完整之治療療程不同
    ，無法補充或替代上開之醫療處置，均應再予觀察勒戒之機
    會，方為適法（最高法院109年度台上字第3098 號、第3240
    號、第4105號等判決意旨、最高法院109 年8 月11日刑事庭
    會議決議意旨參照）。再按基於憲法應保障人民之生存權，
    及根據每個國民生存照顧需要提供基本給付之理念，為協助
    施用毒品者戒除毒癮復歸社會，對於經監獄監禁處遇後仍再
    犯之施用毒品者，更應恢復以機構內、外之治療協助其戒除
    毒癮。此即本次修正毒品條例第20條第3項關於施用毒品者
    所謂「3年後再犯」係何所指之立法真諦。除檢察官優先適
    用第24條命附條件緩起訴處分處遇（不論幾犯，亦無年限）
    外，對於施用毒品初犯者，即應適用第20條第1項、第2項為
    機構內之觀察、勒戒或強制戒治；若於上開機構內處遇執行
    完畢釋放後，於「3年內再犯」者，依第23條第2項規定，應
    依法追訴；倘於「3年後再犯」自應再回歸到傳統醫療體系
    機構內重為觀察、勒戒或強制戒治之治療。是對於戒除毒癮
    不易者，唯有以機構內、外處遇及刑事制裁等方式交替運用
    ，以期能控制或改善其至完全戒除毒癮。對於毒品條例第20
    條第3項及第23條第2項所謂「3年後（內）再犯」，應跳脫
    以往窠臼，以「3年」為期，建立「定期治療」之模式。其
    規定中所謂「3年後再犯」，只要本次再犯（不論修正施行
    前、後）距最近1次觀察、勒戒或強制戒治執行完畢釋放，
    已逾3年者，即該當之，不因其間有無犯第10條之罪經起訴
    、判刑或執行而受影響（最高法院刑事大法庭109年11月18
    日宣示之109年度台上大字第3826號裁定意旨可資參照）。
    又按本於權力分立原則，法院對檢察官職權行使，應予以尊
    重，雖非謂不得為適度之司法審查，惟對於施用毒品者本次
    所犯如距最近1次觀察、勒戒或強制戒治執行完畢釋放後，
    已逾3年者，檢察官既得本於立法者所賦與之職權裁量是否
    聲請法院裁定觀察、勒戒或為命附條件（現行法僅能附命完
    成戒癮治療）緩起訴處分之多元化處遇，即聲請法院裁定機
    構內之觀察、勒戒並非檢察官所得採取之唯一途徑，法院自
    不能僭越檢察官之職權，逕對施用毒品者裁定應予觀察、勒
    戒或強制戒治。雖修正後之毒品條例第35條之1第2款規定：
    「審判中之案件，由法院或少年法院（地方法院少年法庭）
    依修正後規定處理；依修正後規定應為不起訴處分或不付審
    理之裁定者，法院或少年法院（地方法院少年法庭）應為免
    刑之判決或不付審理之裁定。」另該條款之立法說明亦謂：
    「若該等案件於修正施行前已繫屬於法院或少年法院（地方
    法院少年法庭）者，『為求程序之經濟，法院或少年法院（
    地方法院少年法庭）應依修正施行後之規定處理，即應依職
    權為觀察、勒戒或強制戒治之裁定』」等語，似欲透過立法
    說明由法院依職權裁定觀察、勒戒或強制戒治，以替代第20
    條第1項、第2項所定應由檢察官提出觀察、勒戒或強制戒治
    之聲請，惟該立法理由說明，雖得為解釋上開法律條文之參
    考，究非法律條文本文，法院於裁判時，首應依憑現行有效
    之法律，參酌法律規定之文義、目的、整體法律規範之體系
    為綜合判斷，尚非單憑立法理由說明為據，是若檢察官之「
    起訴之程序違背規定」，法院當不能「為求程序之經濟」便
    宜行事，而應嚴守程序上之正義，尊重檢察官之裁量權，並
    保障施用毒品者能獲得妥適並完善治療或其他有利戒毒途徑
    處遇之機會。
四、查被告施用第一級毒品犯行，經原審認定其於109年3月5日
    上午10時許，在嘉義市○區○○路0段00巷00號之友人住處，將
    第一級毒品海洛因放入針筒內，再以針筒施打注射方式，施
    用第一級毒品海洛因1次等情，業據被告坦承不諱，且其於1
    09年3月5日13時35分許經其同意為警採尿送驗結果，呈海洛
    因於人體代謝分解後之可待因、嗎啡陽性反應乙情，有勘察
    採證同意書、嘉義市政府警察局第二分局偵查隊查獲毒品危
    害防制條例案尿液送驗姓名對照表及台灣檢驗科技股份有限
    公司所出具之濫用藥物檢驗報告附卷可佐。而被告上開施用
    第一級毒品部分亦經原審判決有罪，堪認被告此部分係犯毒
    品危害防制條例第10條第1項之施用第一級毒品罪無訛。被
    告前於92年間因施用毒品案件，經臺灣嘉義地方法院以92年
    度毒聲字第648號裁定送觀察、勒戒，於92年7月24日入勒戒
    處所執行觀察勒戒處分，於同年8月20日認有繼續施用傾向
    而復經同院以92年度毒聲字第648號裁定送強制戒治，嗣於
    同年12月17日經同院以92年度毒聲字第957號裁定停止戒治
    ，所餘戒治期間付保護管束，刑罰部分由檢察官提起公訴，
    經同院於92年9月17日以92年度訴字第403號判決判處有期徒
    刑8月確定，有臺灣高等法院被告前案紀錄表在卷可憑。則
    被告本案犯行係109年3月5日，與前揭強制戒治執行完畢相
    距已逾3年，乃係3年後再犯本件施用毒品犯行。自應依修正
    後毒品危害防制條例第20條第3項規定，再施以上開保安處
    分之處遇，不得為刑事追訴處罰。至被告在此期間雖曾犯施
    用毒品之罪經起訴、判刑或執行，然揆諸前開最高法院刑事
    庭會議、判決內容，並不因此而受影響，仍應依修正後之該
    條例第20條第3項、現行第24條等規定，由檢察官基於一次
    性之整體規劃而重啟處遇程序，視被告個案情形，是否適合
    「觀察、勒戒或強制戒治」或給予「附命完成戒癮治療緩起
    訴處分」之機會，使被告能再獲得治療之機會，俾落實此次
    寬厚刑事政策之變革。從而，檢察官就本件被告施用毒品案
    ，依修正前毒品危害防制條例規定提起公訴，起訴程序固未
    違背當時規定，然依新修正之毒品危害防制條例規定，已不
    得追訴，是檢察官之起訴，已因法律修正之情事變更，致欠
    缺訴追條件，其起訴程序已違背規定，故檢察官逕予提起公
    訴，法院無從替代檢察官為上開合義務性之裁量處遇，原審
    未及適用新法諭知不受理之判決，而為被告有罪之實體判決
    ，尚有未合。被告上訴稱因家庭因素，希從輕量刑云云，雖
    無理由，惟原判決既有上開可議之處，自屬無可維持，應由
    本院將原判決撤銷，諭知公訴不受理之判決，並不經言詞辯
    論為之。
據上論斷，應依刑事訴訟法第369條第1項前段、第364條、第303
條第1款、第307條，判決如主文。
本案經檢察官陳則銘提起公訴。 　　　　
中　　華　　民　　國　　109 　年　　12　　月　　24　　日
                  刑事第二庭    審判長法　官  陳顯榮
                                      法　官  陳弘能
                                      法　官  黃裕堯
以上正本證明與原本無異。
如不服本判決應於收受送達後20日內向本院提出上訴書狀，其未
敘述上訴理由者，並得於提起上訴後20日內向本院補提理由書（
均須按他造當事人之人數附繕本）「切勿逕送上級法院」。
　　　　　　　　　　　　　　　　　　　書記官  蔡孟芬　　
中　　華　　民　　國　　109 　年　　12　　月　　24　　日